臺灣高等法院高雄分院民事判決　　　　　 92年度上字第247號
上　訴　人　楊景謀（即祭祀公業楊及芹之管理人）
訴訟代理人　顏福松律師
被上訴人　　己○○
　　　　　　　　　　　　0號
　　　　　　丁○○
　　　　　　戊○○
　　　　　　甲○○（楊世灝之承受訴訟人）
　　　　　　乙○○（楊世灝之承受訴訟人）
　　　　　　庚○○（原名楊蓮花，楊世灝之承受訴訟人）
　　　　　　辛○○○（楊世灝之承受訴訟人）
兼上列四人
共同訴訟
代理人　　　丙○○（楊世灝之承受訴訟人）
上列當事人間請求交還信託物等事件，上訴人對於民國92年10月
8 日臺灣屏東地方法院92年度訴字第347 號第一審判決提起上訴
，本院於94年3月1日言詞辯論終結，判決如下：
    主  文
原判決關於駁回上訴人後開第三、四項之訴部分，及訴訟費用之
裁判廢棄。
被上訴人辛○○○、甲○○、乙○○、丙○○、庚○○應就楊世
灝名義所有之坐落屏東縣佳冬鄉○○段665 地號土地，及坐落於
上開土地建物即建號160 號，門牌號碼屏東縣佳冬鄉○○村○○
路14號，總面積204.48平方公尺（如複丈成果圖所示包括已登記
面積160.32平方公尺）之鋼筋混凝土造3 層樓房辦理繼承登記。
被上訴人辛○○○、甲○○、乙○○、丙○○、庚○○應連帶將
坐落屏東縣佳冬鄉○○段665 地號土地辦理所有權移轉登記與祭
祀公業楊及芹，並將該土地交還上訴人。
被上訴人辛○○○、甲○○、乙○○、丙○○、庚○○應連帶將
坐落於上開土地上之建物即建號160 號，門牌號碼屏東縣佳冬鄉
○○村○○路14號，總面積204.48平方公尺（如複丈成果圖所示
包括已登記面積16 0.32 平方公尺）之鋼筋混凝土造3 層樓房拆
除。
其餘上訴駁回。
第一、二審訴訟費用由被上訴人辛○○○、甲○○、乙○○、丙
○○、庚○○連帶負擔。
    事實及理由
一、本件被上訴人己○○、丁○○、戊○○均未於言詞辯論期日
    到場，核無民事訴訟法第三百八十六條列各款情形，爰依上
    訴人之聲請，由其一造辯論而為判決。又被上訴人楊世灝於
    93年5 月6 日死亡，茲據其繼承人辛○○○、甲○○、乙○
    ○、丙○○、庚○○（原名楊蓮花）具狀聲明承受訴訟，核
    無不合，應予准許。
二、上訴人起訴主張：坐落屏東縣佳冬鄉○○段665 地號土地（
    下稱系爭土地），為祭祀公業楊及芹所有，於日據時代之大
    正元年（即民國元年），因日本政府開始徵收敷地稅，當時
    祭祀公業管理人楊阿祀徵求公業成員之意見，咸認訴外人楊
    元福（即被上訴人己○○、丁○○、戊○○之曾祖父）最年
    長、又單傳，為最適當之人選，故由楊元福出名登記為系爭
    土地之所有人，一切費用由祭祀公業負擔，於大正4 年（即
    民國4 年）開始繳納祖堂敷地金，歷經楊元福之子孫楊辛銘
    、楊和順、楊誠恩至被上訴人丁○○等繼承持續下來，每期
    均由祭祀公業交付渠等繳納稅捐之金額，系爭土地則因輾轉
    繼承而登記為被上訴人己○○、丁○○、戊○○及已過世之
    楊世灝等4 人共有，即被上訴人己○○等4 人共同與祭祀公
    業成立信託關係。嗣於73年1 月4 日被上訴人己○○、丁○
    ○、戊○○將渠等系爭土地之所有權應有部分轉讓予楊世灝
    而為楊世灝名義單獨所有，楊世灝竟未經祭祀公業同意而於
    系爭土地上建有建號160 號門牌號碼屏東縣佳冬鄉○○村○
    ○路14號，總面積204.48平方公尺（包括已登記面積160.32
    平方公尺）之鋼筋混凝土造3 層樓房（下稱系爭建物）居住
    使用，顯然違反信託關係，上訴人爰終止與被上訴人己○○
    等4 人間之信託關係，而信託關係消滅時，依信託法第65條
    之規定，信託財產應歸屬於委託人，楊世灝自應將系爭土地
    移轉登記與上訴人，且楊世灝既無占有之權源，亦應將系爭
    建物拆除，爰起訴請求楊世灝應將系爭土地所有權移轉登記
    與祭祀公業楊及芹，並與己○○、丁○○、戊○○共同將該
    土地交還祭祀公業楊及芹。及楊世灝應將系爭土地上之系爭
    建物拆除等情。原審為上訴人敗訴之判決，因楊世灝於本審
    訴訟進行中死亡，由被上訴人辛○○○、甲○○、乙○○、
    丙○○、庚○○依法承受訴訟，而系爭房地之所有權仍為楊
    世灝名義，其上訴聲明遂變更及追加求為判決：(一)原判決廢
    棄 。(二)被上訴人辛○○○、甲○○、乙○○、丙○○、庚
    ○○應就楊世灝名義所有之屏東縣佳冬鄉○○段665 地號土
    地，及坐落於上開土地建物即建號160 號，門牌號碼屏東縣
    佳冬鄉○○村○○路14號，總面積204.48平方公尺（包括已
    登記面積160.32平方公尺）之鋼筋混凝土造3 層樓房辦理繼
    承登記。(三)被上訴人辛○○○、甲○○、乙○○、丙○○、
    庚○○應連帶將屏東縣佳冬鄉○○段665 地號土地辦理所有
    權移轉登記與祭祀公業楊及芹，並與被上訴人己○○、丁○
    ○、戊○○共同將該土地交還上訴人。(四)被上訴人辛○○○
    、甲○○、乙○○、丙○○、庚○○應連帶將坐落於上開土
    地建物，即建號160 號，門牌號碼屏東縣佳冬鄉○○村○○
    路14號，總面積204.48平方公尺（包括已登記面積160.32平
    方公尺）之鋼筋混凝土造3 層樓房拆除。(五)第一、二審訴訟
    費用由被上訴人負擔。
三、被上訴人辛○○○、甲○○、乙○○、丙○○、庚○○（下
    稱辛○○○等五人）則以：否認上訴人與楊元福及被上訴人
    間有信託關係存在，系爭土地原為楊元福所有，因輾轉繼承
    而登記為被上訴人己○○、丁○○、戊○○及已過世之楊世
    灝4 人共有，嗣被上訴人己○○、丁○○、戊○○將其應有
    部分轉讓予楊世灝而於73年1 月4 日登記為楊世灝單獨所有
    ，是以，楊世灝於系爭土地上建有系爭建物自非無權占有等
    語，資為抗辯。其答辯聲明：求為判決上訴駁回。
    被上訴人丁○○在原審則以：否認上訴人與訴外人楊元福間
    及兩造間有信託關係存在，系爭土地原為被上訴人之曾祖父
    即訴外人楊元福所有，因輾轉繼承而登記為丁○○、戊○○
    、己○○、楊世灝四人共有，嗣被上訴人丁○○、戊○○及
    己○○將持分轉讓楊世灝而於七十三年一月四日登記為被上
    訴人楊世灝單獨所有等語置辯。
    被上訴人己○○、戊○○則分別具狀陳稱系爭土地本為祭祀
    公業楊及芹所有，同意將系爭土地返還給祭祀公業等語。
四、兩造不爭執之事項
（一）系爭土地因輾轉繼承而曾登記為被上訴人楊世灝、己○○
      、丁○○、戊○○四人共有，嗣於73年1 月4 日以買賣為
      原因登記為楊世灝單獨所有。楊世灝死亡後其繼承人尚未
      辦理繼承登記。
（二）系爭土地上建號160 號即門牌號碼屏東縣佳冬鄉○○村○
      ○路14號之系爭建物為楊世灝名義所有，現由楊世灝之繼
      承人占有使用。其實際面積為204.48平方公尺，係包括已
      登記面積160.32平方公尺，有屏東縣枋寮地政事務所複丈
      成果圖附卷可憑（見原審卷第102、103頁）。
五、茲兩造所爭執者，乃上訴人祭祀公業楊及芹是否就系爭土地
    信託登記與楊元福，及其後與被上訴人楊世灝、己○○、丁
    ○○、戊○○等四人間是否有信託關係，上訴人可否終止信
    託關係請求現占有系爭土地建物之人拆屋還地。經查：
（一）按稱信託者，謂委託人將財產權移轉或為其他處分，使受
      託人依信託本旨，為受益人之利益或為特定之目的，管理
      或處分信託財產之關係，信託法第1 條固有明定。惟信託
      法於85年1 月26日公布前，民法雖無關於信託行為之規定
      ，然因私法上法律行為而成立之法律關係，非以民法有明
      文規定者為限，苟法律行為之內容不違反強行規定或公序
      良俗，即應賦予法律上之效力。斯時實務上認為信託行為
      ，係指委託人授與受託人超過經濟目的之權利，而僅許可
      其於經濟目的範圍內行使權利之法律行為。就外部關係言
      ，受託人固有行使超過委託人所授與之權利，就委託人與
      受託人之內部關係言，受託人仍應受委託人所授與權利範
      圍之限制。信託關係係因委託人信賴受託人代其行使權利
      而成立，應認委託人有隨時終止信託契約之權利。
（二）查依上訴人所提出並為被上訴人所不否認其真正之「德展
      公派下宗譜」記載：「明治45年（按係大正元年，即民國
      元年），日本政府開始徵收敷地稅，當時嘗（公業）經理
      人楊阿祀徵求3 房意見，大家認為元福公（按：即楊元福
      ）最年長，又單傳，是最適當人選，由元福公出名登記，
      一切費用均由嘗（公業）負擔」、「大正4 年（即民國4
      年）起開始繳納祖堂敷地金（上下兩期）共金2 元」、「
      大正6 年（即民國6 年）付元福繳納祖堂敷地稅（上下兩
      期）共2 元」、「大正7 年（即民國7 年）付元福繳納祖
      堂敷地稅金（上下兩期）2 元」、「大正8 年（即民國8
      年）付元福繳納祖堂敷地稅（上下兩期）2 元」、「大正
      9 年（即民國9 年）付元福繳納祖堂敷地稅（上下兩期）
      2 元」、「大正10年（即民國10年）付元福繳納祖堂敷地
      稅（上下兩期共2 元」、「大正11年（即民國11年）付元
      福繳納祖堂敷地稅（上下兩期）共2 元」、「大正12年（
      按即民國12年）付元福繳納祖堂敷地稅（上下兩期）金2
      元」、「大正13年（按即民國13年）付元福繳納祖堂敷地
      稅（上下兩期）共2 元」、「大正14年（按即民國14年）
      付元福繳納祖堂敷地稅（上下兩期）共2 元」、「大正15
      年（按即民國15年）付元福繳納敷地稅（上下兩期）共2
      元」、「昭和2 年（按即民國16年）的時候，元福公去世
      ，其子辛銘換名相續。是年付辛銘繳納宗祖堂敷地稅和換
      名相續費共金3 元」、「昭和3 年（按即民國17年）付辛
      銘繳納祖堂敷地稅金2 年份共4 元」、「昭和7 年（按即
      民國21年），付和順換名相續費1 元5 角及繳納祖堂敷地
      稅金3 期份共3 元」、「昭和6 年12月11日相續，昭和7
      年3 月18日受付，取得者楊和順（二分之一）、楊誠恩（
      二分之一）」、「昭和10年2 月19日相續，移轉楊和順持
      分，取得者丁○○（六分之一）、戊○○（六分之一）、
      楊世灝（六分之一）」等情（見原審卷第11、12頁，本院
      卷(一)第135 、136 頁）。經核與上訴人所提之「祭祀公業
      楊及芹交付敷地稅（田賦代金等）明細整理一覽表」之記
      載相符（見本院卷(一)第97~100頁），足見系爭土地原係祭
      祀公業楊及芹所有，因日據時代日本政府徵收敷地稅，為
      方便繳稅之故，該祭祀公業乃將系爭土地登記於楊元福之
      名下，由楊元福出面繳稅，再由該祭祀公業將應繳之稅款
      付給楊元福。民國16年楊元福死亡後，則由其子楊辛銘繼
      承楊元福之地位，成為系爭土地名義上之所有權人並代替
      該祭祀公業繳納稅金，再由該祭祀公業將稅金付給楊辛銘
      。嗣民國20年楊辛銘死亡，系爭土地則登記為其子楊和順
      與楊誠恩所共有，於民國21年至24年，該祭祀公業係將其
      應繳之稅金付給楊和順，而於民國25年至28年，則將其應
      繳之稅金付給楊誠恩，於楊和順及楊誠恩死亡後，系爭土
      地則登記為丁○○、戊○○、楊世灝（以上為楊和順之子
      ）及己○○（為楊誠恩之子）四人所共有，而於民國36年
      起至民國72年止，則由丁○○繳納系爭土地之田賦，再由
      祭祀公業將其應繳之稅金付給丁○○等情，有「祭祀公業
      楊及芹交付敷地稅（田賦代金等）明細整理一覽表」在卷
      可證（見本院卷(一)第97~100頁）。再據證人即該祭祀公業
      之前任管理人楊傳發證稱民國73年要交田賦代金給丁○○
      時，丁○○表示系爭土地已賣給楊世灝，他不要再收，其
      後該祭祀公業要將田賦代金交給楊世灝，但遭楊世灝拒絕
      等語，與被上訴人丁○○於原審陳稱：「我向祭祀公業收
      的錢，是收到民國72年，之後就沒有收」等語（見原審卷
      第108 頁），亦屬相符。參酌被上訴人戊○○於原審曾以
      書面聲明略稱：「本人本於良心說明，坐落佳冬鄉○○段
      655 號土地確實應該屬於祭祀公業所有，特向審判長陳明
      ，敬請法官能讓該土地儘快回復祭祀公業所有」等語（見
      原審卷第126 頁），其後戊○○於本院又以書狀聲明略稱
      ：「聲明人現已74歲，自小認知該祖堂土地確實是祭祀公
      業所有，敬請庭上能明察，讓楊家祖堂能恢復以往光榮」
      等語（見本院卷(一)第221 頁）。而另一被上訴人己○○亦
      於原審陳稱：「我父親（按：即楊誠恩）過世後，土地由
      我繼承，但我知道土地屬於祭祀公業所有，所以應將所有
      權移轉給祭祀公業，此事我就交給丁○○去辦，但是移轉
      給誰我不清楚，事後是土地所有權狀等證件拿出來時，我
      才知道已經移轉給楊世灝」等語（見原審卷第126 頁），
      其後己○○於本院又以書狀聲明略稱：「本件所爭執的土
      地本來就是祭祀公業所有，當初聲明人並不清楚丁○○為
      什麼把事情弄成這樣，真的是對不起楊家歷代祖先。丁○
      ○及楊世灝的做法無法讓聲明人尊敬，反而更看不起他們
      的人格，連祖堂所在祖先的土地都要爭，實在沒有資格作
      為一個人」等語（見本院卷(一)第229 頁），及「從小長輩
      、家人及族人都告訴我說祖堂坐落的土地（即系爭土地）
      是祭祀公業所有，而且聲明人也認為該土地本來就是祭祀
      公業所有，因此同意將系爭土地返還給祭祀公業」等語（
      見本院卷(二)第279 頁）。依上所述，堪認系爭土地確係祭
      祀公業楊及芹所有，而將系爭土地登記於楊元福之名下，
      純係為便利繳稅之目的，故該祭祀公業雖授與受託人楊元
      福超過經濟目的之權利，然僅許可楊元福於經濟目的範圍
      內行使權利而已，應認祭祀公業確將系爭土地信託登記與
      楊元福。而系爭土地其後輾轉登記為丁○○、戊○○、楊
      世灝及己○○四人所共有後，自民國36年起至民國72年止
      ，則由丁○○繳納系爭土地之田賦，再由祭祀公業楊及芹
      將其應繳之稅金付給丁○○等情，業如前述，顯然祭祀公
      業楊及芹係於各次受託人死亡後，再與其繼承人分別成立
      信託關係甚明，雖丁○○自72年後即不再向祭祀公業楊及
      芹收款，但仍無礙於其等就系爭土地已成立之信託關係。
      被上訴人辛○○○等五人抗辯系爭土地係楊元福所有，並
      輾轉登記為其被繼承人楊世灝所有，非該祭祀公業楊及芹
      所有云云，應非可採。
（三）按信託關係既因委託人信賴受託人代其行使權利而成立，
      自應認委託人有隨時終止信託契約之權利，不因信託行為
      係在信託法施行前成立而有異。系爭土地係祭祀公業楊及
      芹所有，信託登記於楊元福之名下，嗣因輾轉繼承而登記
      為被上訴人己○○、丁○○、戊○○及已過世之楊世灝等
      四人所共有，並於73年1 月4 日以買賣為原因登記為楊世
      灝單獨所有等情，已如前述，復為兩造所不爭，上訴人主
      張祭祀公業楊及芹以起訴狀繕本送達終止與楊世灝間之信
      託關係，因楊世灝已於訴訟中死亡，而由被上訴人辛○○
      ○等五人繼承楊世灝財產上之一切權利義務，自亦繼承楊
      世灝應負信託關係終止後返還信託物之義務云云，自屬有
      據。
（四）再祭祀公業楊及芹於終止信託關係後，應為系爭土地之所
      有權人，而楊世灝於系爭土地上興建房屋，並無占有之權
      源，顯係無權占有，楊世灝死亡後，由被上訴人辛○○○
      等五人繼承楊世灝財產上之一切權利義務，則該祭祀公業
      本於所有權人之地位，依民法第767 條前段之規定，請求
      現在占有系爭房屋之人即楊世灝之繼承人辛○○○等五人
      連帶拆屋還地，自屬有據。
（五）末按「返還所有物之訴，應以現在占有該物之人為被告，
      如非現在占有該物之人，縱令所有人之占有係因其人之行
      為而喪失，所有人亦僅於此項行為具備侵權行為之要件時
      ，得向其人請求賠償損害，要不得本於物上請求權，對之
      請求返還所有物」（最高法院29年上字第1061號判例意旨
      參照）。查被上訴人己○○、丁○○、戊○○目前並未占
      有系爭土地，為上訴人所不爭執，則上訴人請求被上訴人
      己○○、丁○○、戊○○應與被上訴人辛○○○等五人共
      同交還系爭土地，殊屬無據，不能准許。
六、綜上所述，上訴人本於信託關係及所有權之法律關係，追加
    請求被上訴人辛○○○等五人應就系爭土地及系爭建物辦理
    繼承登記，並請求被上訴人辛○○○等五人連帶將系爭土地
    所有權移轉登記予上訴人，及連帶將系爭建物拆除並將系爭
    土地返還上訴人為有理由，應予准許。至其請求被上訴人己
    ○○、丁○○、戊○○應與被上訴人辛○○○等五人共同交
    還系爭土地，則無理由，不能准許。原審就上開應准許部分
    為上訴人敗訴之判決，尚有未洽。上訴意旨指摘原判決此部
    分不當，求予廢棄改判，為有理由，爰由本院予以廢棄改判
    。至原審就上開不能准許部分，為上訴人敗訴之判，理由雖
    有不同但結果相同，仍應予維持，上訴人此部分上訴尚無理
    由，應予駁回。至兩造其餘攻擊防禦之方法，核與判決之基
    礎不生影響，不予一一論述，附此敘明。
七、據上論結，本件上訴為一部有理由、一部無理由，依民事訴
    訟法第463 條、第385 條第1 項前段、第450 條、第449 條
    第2 項、第79條、第85條第2項，判決如主文。
中　　華　　民　　國　　94　　年　　3 　　月　  15　　日
                        民事第一庭
                            審判長法官  黃金石
                            法      官  林紀元
                            法      官  林健彥
以上正本證明與原本無異。
如對本判決上訴，須於判決送達後20日內向本院提出上訴狀，其
未表明上訴理由者，應於上訴後20日內向本院提出上訴理由書（
均須按他造當事人之人數附繕本）。上訴時應提出委任律師或具
有律師資格之人之委任狀，並依附註條文規定辦理。
中　　華　　民　　國　　94　　年　　3 　　月　  15　　日
                            書  記  官  張明賢
附註：
民事訴訟法第466 條之1 ：對於第二審判決上訴，上訴人應委任
律師為訴訟代理人，但上訴人或其法定代理人具有律師資格者，
不在此限。
上訴人之配偶、三親等內之血親、二親等內之姻親，或上訴人為
法人、中央或地方機關時，其所屬專任人員具有律師資格並經法
院認適當者，亦得為第三審訴訟代理人。
第1 項但書及第2 項情形，應於提起上訴或委任時釋明之。
